臺灣新竹地方法院民事判決　　　　　　 99年度重家訴字第2號
原　　　告　莊沈淑琴
訴訟代理人　林仕訪律師
被　　　告　莊楚雲
　　　　　　莊美雲
前列二人共同
訴訟代理人　鄭武威
被　　　告　莊惠汶
訴訟代理人　吳素琴
上列當事人間請求分割遺產事件，本院於100年8月23日言詞辯論
終結，判決如下：
    主  文
兩造就被繼承人莊慶榮所遺如附表一所示遺產，應依如附表之（
一）所示方法分割。
訴訟費用由兩造按附表之（二）所示之應繼分比例負擔。
    事實及理由
壹、原告起訴主張：
一、緣兩造之被繼承人莊慶榮於民國（下同）97年7 月8 日辭世
    。原告莊沈淑琴為被繼承人莊慶榮之配偶，原告與被繼承人
    莊慶榮於婚姻期間共計生有三子，分別為被告莊美雲、莊楚
    雲及被告莊惠汶之父莊燦焜。惟因莊燦焜於90年間業已去世
    ，是以被告莊惠汶依法得代位繼承。從而，被繼承人莊慶榮
    之第一順位繼承人計有被告莊美雲、莊楚雲及莊惠汶，而原
    告則係依配偶之地位為繼承。嗣兩造間無法就被繼承人莊慶
    榮之遺產進行分割協議，顯見已協議不成，是以原告自得依
    法起訴請求分割遺產，合先敘明。
二、按「繼承人得隨時請求分割遺產。但法律另有規定或契約另
    有訂定者，不在此限」、「繼承人有數人時，在分割遺產前
    ，各繼承人對於遺產全部為公同共有」為民法第1164條、第
    1151條所明定。本件被繼承人莊慶榮如附表一所示之遺產於
    遺產分割前自屬公同共有關係，原告爰以本訴狀繕本之送達
    ，為終止公同共有關係之意思表示，並請求為遺產之分割。
三、本件被繼承人莊慶榮辭世後，遺有如附表一所示存款及土地
    ，上開遺產均係被繼承人莊慶榮與原告胼手胝足用盡一生奮
    鬥所得，被繼承人生前即與原告二人規劃好，將來要如何公
    平分配財產予每位子女，是請求依附表二所示方式為遺產分
    配，理由詳述如下：
（一）系爭西門段一小段138-25地號持分部分，分配予被告莊美
      雲：
      被繼承人莊慶榮於生前已出資為被告莊惠汶之父在西門一
      小段138-26地號興建西門一小段776 建號之建物，已就莊
      慶榮之財產受有分配；莊慶榮生前亦為被告莊楚雲在台北
      置產，而被告莊美雲在系爭西門段一小段138-25地號上之
      同小段777 建號建物為其自行出資興建，且亦居住其上。
      是以，為求對子女公平起見，原告主張將系爭西門段一小
      段138-25地號持分分配予被告莊美雲。為此部分應先分別
      依持份2360/35000、2500/35000、11200/35000 之方式，
      先登記予被告莊楚雲、莊美雲與原告。
（二）西門段一小段138 地號土地持分部分，全部分配予被告莊
      惠汶：
      西門段一小段138 地號土地位處被告莊惠汶所有西門一小
      段138-26地號及其建物之正後方，分配予被告莊惠汶可合
      併138-26地號使用，經濟價值較高，故主張分配予被告莊
      惠汶。
（三）南門二小段65、65-2地號持分部分，分配予被告莊楚雲及
      莊美雲二人：
      遺產中之南門二小段65、65-2地號土地與比鄰之69、69-2
      地號土地上建有連棟之房屋（65地號土地上有210 建號建
      物、69地號土地上有193 建號建物），上開建物均係由被
      繼承人莊慶榮生前出資興建，充作診所之用，當時僅係暫
      登記於莊惠汶之父名下莊燦焜（目前皆由被告莊惠汶、吳
      素勤繼承），並無贈與之意，此觀莊慶榮退休後，該二建
      物出租他人，租金收益均繼續由莊慶榮收取可證。此部分
      本應共同分配始符合公平，即兒子一塊地、兩個女兒一塊
      地，被告莊惠汶之父莊燦焜既已取得69、69-2地號土地（
      已由被告莊惠汶、吳素琴繼承），故就遺產中之南門二小
      段65、65-2地號之土地持分部分，主張先應分配予被告莊
      楚雲及莊美雲二人，即以各二分之一之比例分配，分配後
      每人持份為各四分之一。且前開南門二小段65、65-2地號
      之土地，原告尚有二分之一之持分，將來亦會將該持分贈
      與被告莊楚雲及莊美雲二人。
（四）西門段一小段137-9 地號、南門段二小段45-1地號土地持
      分部分係道路用地，分配方法如下：
  １、本件鑑價報告中有關西門段一小段137-9 地號、南門二小
      段45-1地號之鑑定價格，僅稱以98年度公告現值30％做為
      道路用地之合理價值，然未見類似買賣參考價格，且亦未
      敘明公告現值30％之計算依據為何，是不同意此部分之鑑
      定價格，認應以公告現值計算價值較為合理，先予敘明。
  ２、遺產中道路用地西門段一小段137-9 地號土地持分、南門
      段二小段45-1地號土地持分，原則平均分配。是以就西門
      段一小段137-9 地號土地持分應平均分配予被告莊惠汶、
      莊楚雲、莊美雲，即以各三分之一之比例分配，分配後每
      人持份為各六分之一。而南門段二小段45-1地號土地持分
      ，因同段69、69-2地號土地已登記予被告莊惠汶（被繼承
      人莊慶榮當時並無贈與之意），是以就該道路用地，自應
      分配較多，請求分別依1/8、1/8、3/4 之比例分配予被告
      莊楚雲、莊美雲與莊惠汶，分配後每人持份分別為1/16、
      1/16、3/8。
（五）存款新台幣（下同）871,788 元部分（各銀行之存款明細
      參見附表一），請求分配予原告，供原告頤養天年之用。
      另就花旗銀行新竹分行（即原華僑銀行新竹分行）帳戶資
      料為說明：被繼承人莊慶榮於97年7 月8 日過世，因為辦
      理喪事怕沒有錢，原告要被告莊美雲將被繼承人莊慶榮於
      存於華僑銀行之30萬元定期存款解約，但是因為還沒有到
      期，所以不付息，並且扣手續費用，解約後的金額是299,
      468 元，而原來活期存款帳戶內有360,333 元，97年7 月
      1 日存入一筆租金收入52,500元，再加上後來進入兩筆利
      息788 元及643 元，所以最後活期存款數額是414,264 元
      ，至於97年8 月1 日存入之52,500元並沒有算入本案的遺
      產範圍內，故計入遺產範圍之存款金額應為713,732元。
四、原告為此聲明：
（一）兩造公同共有如附表一所示被繼承人莊慶榮所有之遺產應
      予分割；並按附表二所示方式分歸兩造取得。
（二）訴訟費用由被告負擔。
貳、被告則以：
一、被告莊楚雲、莊美雲部分：
    同意原告之請求。
二、被告莊惠汶部分：
（一）對於原告提出之分割方案，不同意之理由如下：
  １、上開分割方案形式上似乎在價值上接近公平之數字，然實
      質上並不公平且不符使用上之現況，於經濟價值上有所損
      害。蓋就屬於無法利用之「公共設施保留用地─道路用地
      」，原則上以維持共有之形態較屬公平之分配方式。原告
      所提之上開方案，將無法利用之道路用地分配於繼承人之
      間，無非僅係求得一接近公平之數字而己，並無任何實質
      之意義。
  ２、坐落於新竹市○○段○○段65、65-2地號上，目前為被告
      莊惠汶所有之建物，倘若不以此一使用之現況予以分配時
      ，則由其他共同人取得上開二筆地號土地時，依最高法院
      88年度台上字第224 號判決意旨所示，該建築物占用他人
      所分得之土地即為無權占有，他有共人本於其所有權，自
      得請求除去該建築物。此一分配方式，於建築物之經濟價
      值而言，實非允當。
（二）被告莊惠汶所主張之分割方案如附表三所示，說明如下：
  １、所有的土地應該都用公告現值來計算價值。
  ２、「公共設施保留用地─道路用地」部分，即新竹市○○段
      ○○段45-1地號及新竹市○○段○○段137-9 地號，仍維
      持由繼承人莊沈淑琴、莊楚雲、莊美雲及莊惠汶所分別共
      有。
  ３、存款部分分配予原告。
  ４、坐落於新竹市○○段○○段65、65-2地號土地，目前有被
      告莊惠汶所有之建築物，倘若分歸由莊惠汶以外之人取得
      時，依最高法院88年度台上字第224 號判決意旨所示，莊
      惠汶辯人之地上建築物將屬無權占有，有被拆除之虞，於
      建築物之社會經濟效益而言，實非允當，為此，被告莊惠
      汶主張上開二地號土地，由莊惠汶分得。
  ５、坐落於新竹市○○段○○段138 、138-25地號土地部分，
      因目前138-25地號土地上建物之現住人（即被告莊美雲）
      已經用圍牆圍起來自行分割了，故138-25地號土地持份部
      分應分配予被告莊美雲，而138 地號土地持份部分則分配
      予被告莊楚雲。
  ６、補償方案：
    (1)依繼承人四人之應繼分四分之一計算，每一繼承人本應分
      得之遺產數額為：8,163,802.5 元。
    (2)繼承人中超過應繼分金額8,163,802.5元者，有二人，即
      被告莊惠汶與被告莊美雲，差額如下：
      被告莊惠汶部份：
        9,980,625元－8,163,802.5元＝1,816,822.5元。
      被告莊美雲部份：
        13,109,047元－8,163,802.5元＝4,945,244.5元。
    (3)由被告莊惠汶補償原告1,816,822.5 元。蓋原告係被告莊
      惠汶之祖母，由被告莊惠汶補償原告現金，基於照顧老年
      人生活而言，應屬允當。
    (4)被告莊美雲分別補償被告莊楚雲2,418,177.5 元、原告莊
      沈淑琴2,527,067 元。
、得心證之理由：
一、原告主張兩造之父莊慶榮於97年7 月8 日辭世。原告莊沈淑
    琴為被繼承人莊慶榮之配偶，原告與被繼承人莊慶榮於婚姻
    期間共計生有三子，分別為被告莊美雲、莊楚雲及被告莊惠
    汶之父莊燦焜。惟因莊燦焜於90年間業已去世，是以被告莊
    惠汶依法得代位繼承，業據原告提出戶籍謄本、繼承系統表
    為證（見本院卷第70-76 頁）。又被繼承人莊慶榮遺有如附
    表一所示遺產，並據原告提出如附表一編號1-6 所示地號土
    地登記第二類謄本存卷（見本院卷第77-82 、86-90 頁）及
    本院依職權調取之中華郵政股份有限公司99年2 月26日函檢
    附之客戶歷史交易清單、花旗（台灣）商業銀行新竹分行99
    年3 月2 日（九十九）政查字第29931 號函檢附之活存- 存
    摺往來明細、聯邦商業銀行99年2 月26日（99）聯業管（集
    ）字第0991030303 057號函檢附之PB09存摺存款明細表、渣
    打國際商業銀行股份有限公司營業部99年2 月26日渣打商銀
    營業字第09900022號函檢附之存摺- 支存對帳單、台灣新光
    商業銀行新竹分行99年2 月26日新光銀新竹字第9900014 號
    函檢附之存摺帳戶基本資料查詢附卷可佐（見本院卷第51-5
    2 、53-55 、57-58 、59-6 0、61-62 頁），並為兩造所不
    爭執，自堪信為真實。
二、按繼承人有數人時，在分割遺產前，各繼承人對於遺產全部
    為公同共有；土地（不動產）權利之繼承登記，得由任何繼
    承人為全體繼承人聲請之；繼承人為2 人以上，部分繼承人
    因故不能會同其他繼承人共同申請繼承登記時，得由其中一
    人或數人為全體繼承人之利益，就被繼承人之土地，申請為
    公同共有之登記，其經繼承人全體同意者，得申請為分別共
    有之登記，分別為民法第1151條、土地法第73條第1 項中段
    、土地登記規則第120 條第1 項所明定。故未辦分割遺產前
    ，各繼承人對於遺產全部為公同共有，非因申辦公同共有繼
    承登記後始有公同共有，則已辦妥公同共有繼承登記之土地
    ，仍不失其遺產之性質。查兩造之被繼承人莊慶榮所遺如附
    表一所示之遺產，其中不動產部分雖業已辦理公同共有之繼
    承登記完畢，惟揆諸前揭說明，如附表一所示之不動產仍屬
    兩造公同共有之遺產，亦即仍不失其遺產之性質，合先敘明
    。
三、本件爭點為：
（一）遺產中之不動產應以公告現值或以市價為計算基礎？
（二）遺產分割方案為何？
四、經查：
（一）被繼承人莊慶榮之遺產價值及各繼承人可分得之遺產價值
      ：
 1、關於被繼承人莊慶榮不動產遺產價值之計算，原告主張非道
    路用地即附表一編號1 、2 、5 、6 以鑑定價格為依據、附
    表一編號3 、4 道路用地則以公告現值為標準，此為被告莊
    楚雲、莊美雲所不爭執，被告莊惠汶則主張所有不動產皆以
    公告現值為計算依據。然土地之公告現值與市場交易價值相
    去甚遠，尤其建地，此自經驗法則觀察，當可知悉，被告莊
    惠汶主張非屬道路用地之不動產亦依公告現值計算殊無可採
    ；且繼承開始時及起訴時不動產價格亦當隨市場因素波動，
    是本院認以起訴時之價格為衡酌分割遺產之依據，於當事人
    間較為公允。而就如附表一所示編號1 、2 、5 、6 土地於
    98年9 月29日起訴時之市場價格，經本院送請永信不動產估
    價師事務所鑑定結果為：附表一編號1 所示土地總價值為25
    ,399,000元（此部分計算坪數有誤，容下述）、編號2 所示
    土地總價值為10,174,000元、編號5 所示土地總價值為13,
    986,000 元、編號6 所示土地總價值3,949,000 元；另計算
    附表一編號4 、5 道路用地則以2 造所不爭執之98年該二筆
    土地公告現值即每平方公尺82,500元、130,000 元為據，有
    該事務所99年7 月23日永信竹99字第0008號檢附之鑑定報告
    書可稽，而前開鑑定報告書係鑑定機關依據該事務所蒐集之
    客觀事證，本諸當時之不動產行情，所為之專業判斷，本院
    自應予尊重，並應以該價額作為歸入應繼遺產計算之標準。
 2、則依據前開標準計算附表一所示不動產價值如下：
 、新竹市○○段○○段138-25地號：1177萬9,500 元【依98
     年9月29日之鑑定價值--27萬2,000 元94.38 坪＝2567萬
     1,000 元16060/35000 ＝1177萬9,500 元（鑑定報告第5
     頁記載93.38 坪係誤載），估算總價百元以下四捨五入】
 、新竹市○○段○○段138 地號：508 萬7,000 元（依98 年
     9 月29日之鑑定價值--1017萬4,000 元1 ／2 ＝508 萬7,
     000 元，估算總價百元以下四捨五入）
 、新竹市○○段○○段137-9 地號：833 萬2,500 元（道路
     用 地，依98年之公告土地現值計算--82,500202 ＝1,66
     萬5,00 0元1 ／2 ＝8,33萬2,500 元，估算總價百元以
     下四捨五入）
 、新竹市○○段○○段45-1地號：325 萬元（道路用地，依
     99 年1 月之公告土地現值計算--130,000 50＝650 萬
     1 ／2 ＝325 萬）
 、新竹市○○段○○段65地號：699 萬3,000 元（依98年9
     月29 日之鑑定價值--1398萬6,000 元1 ／2 ＝699 萬3,
     000 元，估算總價百元以下四捨五入）
 、新竹市○○段○○段65-2地號：197 萬4,500 元（依98 年
     9 月29日之鑑定價值--394 萬9,000 元1 ／2 ＝197 萬4,
     500 元，估算總價百元以下四捨五入）
  3、依據前開遺產不動產價值併計遺產存款871, 788元，總計
     被繼承人遺產價值合計為3828萬8,288 元。
  4、各繼承人應分得金額：9,57萬2,072 元（38,288,288÷4
     ＝9,572,072 ）
五、第按共有物分割之方法不能協議決定者，法院得因各共有人
    之聲請命為以原物分配於各共有人或變賣共有物，以價金分
    配於各共有人，民法第824 條第2 項定有明文，又公同共有
    物分割之方法，除法律另有規定外，應依關於共有物分割之
    規定，此觀同法第830 條第2 項規定自明。復按在公同共有
    遺產分割自由之原則下，民法第1164條規定：繼承人得隨時
    請求分割遺產，該條所稱之「得隨時請求分割」，依同法第
    829 條及第830 條第1 項規定觀之，自應解為包含請求終止
    公同共有關係在內，俾繼承人之公同共有關係歸於消滅而成
    為分別共有，始不致與同法第829 條所定之旨趣相左，庶不
    失繼承人得隨時請求分割遺產之立法本旨，換言之，終止遺
    產之公同共有關係，既應以分割方式為之，將遺產之公同共
    有關係終止改為分別共有關係，性質上自亦屬分割遺產方法
    之一（最高法院82年度臺上字第748 號、85年度臺上字第
    1873號、93年度臺上字第2609號判決意旨參照）。又所謂應
    繼分係各繼承人對於遺產之一切權利義務，所得繼承之比例
    ，並非對於個別遺產之權利比例，因此分割遺產並非按照應
    繼分比例逐筆分配，而應整體考量定適當之分割方法。末按
    裁判分割共有物訴訟，為形式之形成訴訟，其事件本質為非
    訟事件，究依何種方式為適當，法院有自由裁量之權，應斟
    酌當事人之聲明、共有物之性質、經濟效用及全體共有人之
    利益等公平決之，不受當事人聲明之拘束。查：
（一）兩造主張之遺產分割方法：原告及被告莊楚雲、莊美雲固
      主張附表二所示之分割方法；被告莊惠汶主張附表三所示
      之方法分割，均再以金錢補償。然關於分割之方法，法院
      不受當事人拘束已如上述，則本院參酌：
  1、被繼承人莊慶榮所遺如附表一所示遺產，其中存款部分均
     由原告繼承，為兩造一致之主張。
  2、不動產上建物及鄰地現況：
  附表一所示編號1 新竹市○○段○○段138-25地號，其上有
    被告莊美雲同小段777 建號之建物，且被告莊美雲亦有該土
    地持份2881／35000 ，有該地號土地登記第二類謄本、建號
    建物登記第二類謄本存卷（見本院卷第81、85頁）。
  附表一所示編號五新竹市○○段○○段65、65-2地號及緊鄰
    之同小段69、69-2地號上有以繼承為原因登記在被告莊惠汶
    及其母之同小段193 、210 建號連棟建物，且同小段69、69
    -2地號亦以繼承原因登記在被告莊惠汶及其母吳素琴名下，
    有同小段193 、210 建號建物登記第二類謄本、同小段69、
    69-2地號土地登記第二類謄本附卷（見本院卷第83-84 、
    92-93 頁）。
  附表一所示編號2 新竹市○○段○○段138 地號緊鄰新竹市
    ○○段一小段138-26、138-25地號，新竹市○○段○○段13
    8-26地號其上有被告莊惠汶之同小段776 號建物、新竹市○
    ○段○○段138-25地號，其上有被告莊美雲上開同小段777
    建號之建物，有地籍圖謄本、同小段776 號建物登記第二類
    謄本在卷（見本院卷第112 、113、117 頁）。
  附表一所示編號1 新竹市○○段○○段138-25地號、及新竹
    市○○段○○段138-26地號緊鄰道路用地即附表一所示編號
    3 新竹市○○段○○段137-9 地號，有地籍圖謄本存卷（見
    本院卷第112 、113 頁）。
 。
  附表一所示編號5 新竹市○○段○○段65地號、編號6 新竹
    市○○段○○段65-2地號，鄰近道路用地即新竹市○○段○
    ○段45-1地號，有地籍圖謄本在卷（見本院卷第114 、115
    ）
  附表一所示編號1 至6 ，原告除遺產繼承外，除編號1 持份
    為16059 ／35000 外，其餘為1 ／2 ，有如附表一編號1-6
    所示地號土地登記第二類謄本存卷（見本院卷第77-82 、86
    -90 頁）。
  認基於土地及建物所有人同一可簡化不動產關係、土地整體利
  用之便利性及兩造之聲明，判斷如下：
  附表一編號1 新竹市○○段○○段138-25地號，其上既有被
    告莊美雲之建物，是應分配予被告莊美雲，因原告主張該筆
    土地亦分配予原告及被告莊楚雲，被告莊楚雲、莊美雲亦同
    意，是該筆土地平均分配與原告及被告莊楚雲、莊美雲。
  附表一所示編號2 新竹市○○段○○段138 地號，雖緊鄰新
    竹市○○段○○段138-26、138-25地號。本院審酌同小段13
    8 地號格局方正，出入口就在同小段138-26地號旁巷弄，有
    地籍圖謄本（見本院卷第112 頁）及鑑定報告所附勘估標的
    物現況照片在卷可參，而原告已持有權利範圍1 ／2 ，如分
    配予原告，則該筆土地歸原告單獨所有，可簡化土地關係且
    土地面積總計57.84 坪，可輕易利用，基於未來土地利用之
    便利性，認分配予原告，最符合經濟價值。
  又附表一所示編號5 、6 新竹市○○段○○段65、65-2地號
    ，其中65-2號土地，係自65地號分割而來，有新竹市○○段
    ○○段65 -2 地號土地登記第二類謄本附卷可佐（見本院卷
    第90頁），而該二筆土地及緊鄰之同小段69、69-2地號上有
    被告莊惠汶及其母吳素琴繼承之連棟建物即新竹市○○段○
    ○段193 建號、210 建號，已如上述，並為2 造不爭執。雖
    原告主張其上之連棟建物係被繼承人莊慶榮出資興建暫時登
    記在被告莊惠汶父親名下而無贈與之意，然前開建物業已繼
    承之原因登記在被告莊惠汶及其母吳素琴之名下，原告亦未
    將此二筆建物列為被繼承人莊慶榮之遺產，是僅憑原告主張
    上開建物租金收益由被繼承人莊慶榮收取，尚無從為所有權
    為被繼承人莊慶榮所有之判定，是附表一所示編號5 新竹市
    ○○段二小段65、65-2地號上之建物登記所有權人之一為被
    告莊惠汶，要無疑義，則該二筆土地應分配與被告莊惠汶，
    以使土地與建物所有人同一，並使房屋利用土地具有法律上
    之原因，惟因原告本持有該二筆土地1 ／2 之權利範圍，其
    主張未來欲將該等部分贈與被告莊楚雲、莊美雲，被告莊楚
    雲、莊美雲亦同意分配該部分土地，是該筆土地平均分配被
    告莊惠汶、被告莊楚雲及莊美雲。
  附表一所示編號1 新竹市○○段○○段138-25地號、及新竹
    市○○段○○段138-26地號緊鄰道路用地即附表一所示編號
    3 新竹市○○段○○段137-9 地號，則欲出入利用新竹市○
    ○段○○段138-25地號、138-26地號，亦須使用同小段137-
    9 地號，承前地號土地既分屬原告、及被告3 人，且道路用
    地之利用頻率，與建地持分多寡並無必然之等比關係，則該
    筆道路用地，應平均分配與原告及被告3 人。
  附表一所示編號5 新竹市○○段○○段65地號、編號6 新竹
    市○○段○○段65-2地號，鄰近出入道路用地即即附表一所
    示編號4 新竹市○○段○○段45-1地號，因新竹市○○段○
    ○段65地號、編號六新竹市○○段○○段65-2地號，除原告
    原有持分1 ／2 外，被告莊惠汶、莊楚雲與莊美雲，亦有分
    配該等土地，則該筆道路用地同上之理由亦平均分配與原
    告及被告3 人。。
  經計算繼承人4 人分得前開不動產之價值後【如附表（一）
    分割取得價值欄所示】，因被告莊惠汶就不動產部分取得之
    價值少於其應繼分，原告及被告莊楚雲、莊美雲，取得不動
    產部分價值已高於其等之應繼分，因現金存款部分，二造均
    主張由原告取得，雖原告領取後仍須補償被告莊惠汶大筆現
    金，惟基於尊重二造意願，仍由原告繼承。
  準上，原告及被告莊楚雲、莊美雲就附表（一）所示不動產
    因繼承分割取得之價值，高於其等應繼分之價值9,57萬2,07
    2 元，則應由原告、被告莊楚雲及莊美雲分別補償被告莊惠
    汶如附表（一）所示之金額。
（二）、綜上，原告請求裁判分割如附表一所示之遺產，為有理
        由，應予准許。本院斟酌上開遺產之性質、經濟效用及
        共有人之利益等情事後，認如附表一所示之遺產，應依
        如附表（一）所示之分割方法予以分割為適當。
七、遺產分割之訴，本質上並無訟爭性，兩造本可互換地位。本
    件原告起訴雖於法有據，但被告之應訴實因訴訟性質所不得
    不然，本院認為訴訟費用由敗訴當事人負擔，顯失公平，而
    應由兩造依其應繼分之比例換算之結果分擔，亦即各負擔
    1／4，較為公允，爰諭知如主文第2 項所示。
八、本件事證已臻明確，兩造其餘攻擊防禦方法及證據調查，均
    與本案之判斷不生影響，自勿庸一一審酌論列，併此敘明。
據上論結，本件原告之訴為有理由，依民事訴訟法第78條、第80
條之1 ，判決如主文。
中    華    民    國   100    年    9     月    16    日
                    家事法庭    法  官        黃惠玲
以上正本係照原本作成。
如對本判決上訴，須於判決送達後20日之不變期間內，向本院提
出上訴狀。
中    華    民    國   100    年    9     月    16    日
                                書記官        王思穎
附表：
（一）本院判斷後之分割方法
┌──┬──────┬────────┬───────┬──────┐
│編號│遺產所在地或│被繼承人莊慶榮原│分割方法及分割│分割取得之價│
│    │名稱        │有權利範圍或金額│後權利範圍    │值          │
├──┼──────┼────────┼───────┼──────┤
│ 1  │西門段一小段│  16060/35000   │由原告、被告莊│原告、被告莊│
│    │138-25地號土│                │楚雲、莊美雲分│楚雲、莊美雲│
│    │地          │                │別依16060/1050│各分得3,926,│
│    │            │                │00持分，分別共│500 元（11, │
│    │            │                │有。          │779,500 3 │
│    │            │                │              │）          │
├──┼──────┼────────┼───────┼──────┤
│ 2  │西門段一小段│      1/2       │全部分配予原告│5,087,000元 │
│    │138 地號土地│                │              │            │
├──┼──────┼────────┼───────┼──────┤
│ 3  │新竹市○○段│      1/2       │由被告莊楚雲、│被告莊楚雲、│
│    │二小段65地號│                │莊美雲、莊惠汶│莊美雲、莊惠│
│    │土地        │                │分別依1/6 之持│汶各分得2,33│
│    │            │                │分分別共有。  │1,000 元（6,│
│    │            │                │              │993,000   │
│    │            │                │              │3 ）        │
├──┼──────┼────────┼───────┼──────┤
│ 4  │新竹市○○段│      1/2       │由被告莊楚雲、│被告莊楚雲、│
│    │二小段65-2地│                │莊美雲、莊惠汶│莊美雲、莊惠│
│    │號土地      │                │分別依1/6 之持│汶各分得658,│
│    │            │                │分分別共有。  │167 元（1,97│
│    │            │                │              │4,500 3 ＝│
│    │            │                │              │658,166.6 小│
│    │            │                │              │數點以下四捨│
│    │            │                │              │五入）      │
├──┼──────┼────────┼───────┼──────┤
│ 5  │新竹市○○段│      1/2       │由原告、被告莊│原告、被告莊│
│    │一小段137-9 │                │楚雲、莊美雲、│楚雲、莊美雲│
│    │地號土地    │                │莊惠汶分別依  │、莊惠汶各分│
│    │            │                │1/8 之持分分別│得2,083,125 │
│    │            │                │共有。        │元（8,332,  │
│    │            │                │              │500 4）   │
│    │            │                │              │            │
├──┼──────┼────────┼───────┼──────┤
│ 6  │新竹市○○段│      1/2       │由原告、被告莊│原告、被告莊│
│    │二小段45-1號│                │楚雲、莊美雲、│楚雲、莊美雲│
│    │地號土地    │                │莊惠汶分別依  │、莊惠汶各分│
│    │            │                │1/8 之持分分別│得812,500 元│
│    │            │                │共有。        │（3,250,000 │
│    │            │                │              │4 ）      │
├──┼──────┼────────┼───────┼──────┤
│ 7  │聯邦銀行新竹│    136,727元   │全部分配予原告│同左        │
│    │分行存款    │                │              │            │
├──┼──────┼────────┼───────┼──────┤
│ 8  │新竹武昌街郵│     20,502元   │全部分配予原告│同左        │
│    │局存款      │                │              │            │
├──┼──────┼────────┼───────┼──────┤
│ 9  │華僑銀行新竹│     713,732元  │全部分配予原告│同左        │
│    │分行存款    │                │              │            │
├──┼──────┼────────┼───────┼──────┤
│10  │渣打銀行營業│        771元   │全部分配予原告│同左        │
│    │部存款      │                │              │            │
├──┼──────┼────────┼───────┼──────┤
│11  │新光銀行新竹│       56元     │全部分配予原告│同左        │
│    │分行存款    │                │              │            │
├──┼──────┴────────┴───────┴──────┤
│    │1 、原告分得12,780,913元                                    │
│    │2 、被告莊楚雲分得9,811,292元                               │
│合計│3 、被告莊美雲分得9,811,292元                               │
│    │4 、被告莊惠汶分得5,884,792元                               │
│    │（財產總價值為38,288,289，較財產總價值多1元，係因分割新竹市 ○
○    ○○○段二小段65-2地號土地，四捨五入所致，此遺產總價值增加1 元│
│    │，將在補償部分調整）                                        │
├──┼──────────────────────────────┤
│    │1 、原告應提出3,208,841 元（12,780,913-9,572,072）補償被告莊│
│補償│    惠汶。                                                  │
│方案│2 、被告莊楚雲應提出239,219.5 元（9,811,292-9,572,072 ＝    │
│    │    239,220，但僅提出239,219.5，詳備註）補償被告莊惠汶。    │
│    │3 、被告莊美雲應提出239,219.5 元 （9,811,292-9,572,072 ＝   │
│    │    239,220，但僅提出239,219.5，詳備註）補償被告莊惠汶。    │
│    │                                                            │
│    │備註：被告莊惠汶所得如依前開未調整之計算式：5,884,792+3,208,│
│    │841+239,220+239,220 ＝9,572, 073，其所得較其餘繼承人應繼分  │
│    │9,572, 072多1 元，此係因分割新竹市○○段○○段65-2地號土地，│
│    │四捨五入所致，是在補償時，該多出之1 元，則由共同繼承該筆土地│
│    │之被告莊楚雲、莊美雲2 人合計少補償1 元，亦即各少補償0.5 元，│
│    │分別補償239,219.5 元，以求公允。                            │
└──┴──────────────────────────────┘
（二）
 各繼承人對被繼承人莊慶榮遺產應繼分列表：
┌───────┬─────┐
│繼承人        │ 應繼分   │
├───────┼─────┤
│原告莊沈淑琴  │  1/4     │
├───────┼─────┤
│被告莊楚雲    │  1/4     │
├───────┼─────┤
│被告莊美雲    │  1/4     │
├───────┼─────┤
│被告莊惠汶    │  1/4     │
└───────┴─────┘
附表一： 被繼承人莊慶榮之遺產範圍
┌──┬────┬────────┬─────────┐
│編號│遺產種類│遺產所在地或名稱│被繼承人莊慶榮原有│
│    │        │                │權利範圍或金額    │
├──┼────┼────────┼─────────┤
│ 1  │ 土地   │新竹市○○段一小│   16060/35000    │
│    │        │段138-25地號    │                  │
├──┼────┼────────┼─────────┤
│ 2  │ 土地   │新竹市○○段一小│       1/2        │
│    │        │段138地號       │                  │
├──┼────┼────────┼─────────┤
│ 3  │ 土地   │新竹市○○段一小│       1/2        │
│    │        │段137-9地號     │                  │
├──┼────┼────────┼─────────┤
│ 4  │ 土地   │新竹市○○段二小│       1/2        │
│    │        │段45-1地號      │                  │
├──┼────┼────────┼─────────┤
│ 5  │ 土地   │新竹市○○段二小│       1/2        │
│    │        │段65地號        │                  │
├──┼────┼────────┼─────────┤
│ 6  │ 土地   │新竹市○○段二小│       1/2        │
│    │        │段65-2地號      │                  │
├──┼────┼────────┼─────────┤
│ 7  │ 存款   │聯邦銀行新竹分行│    136,727元     │
│    │        │                │                  │
├──┼────┼────────┼─────────┤
│ 8  │ 存款   │新竹武昌街郵局  │     20,502元     │
│    │        │                │                  │
├──┼────┼────────┼─────────┤
│ 9  │ 存款   │華僑銀行新竹分行│     713,732元    │
│    │        │                │（見100 年8 月23日│
│    │        │                │言詞辯論筆錄）    │
├──┼────┼────────┼─────────┤
│10  │ 存款   │渣打銀行營業部  │        771元     │
│    │        │                │                  │
├──┼────┼────────┼─────────┤
│11  │ 存款   │新光銀行新竹分行│         56元     │
│    │        │                │                  │
└──┴────┴────────┴─────────┘
附表二：原告主張之分割方案
┌──┬──────┬────────┬───────┐
│編號│遺產所在地或│被繼承人莊慶榮原│  分割方法    │
│    │名稱        │有權利範圍或金額│              │
├──┼──────┼────────┼───────┤
│ 1  │西門段一小段│  16060/35000   │分別依持份    │
│    │138-25地號土│                │2360/35000、  │
│    │地          │                │2500/35000、  │
│    │            │                │11200/35000之 │
│    │            │                │方式，登記予被│
│    │            │                │告莊楚雲、莊美│
│    │            │                │雲與原告      │
├──┼──────┼────────┼───────┤
│ 2  │西門段一小段│      1/2       │全部分配予被告│
│    │138 地號土地│                │莊惠汶        │
├──┼──────┼────────┼───────┤
│ 3  │新竹市○○段│      1/2       │分配予被告莊楚│
│    │二小段65地號│                │雲及莊美雲，分│
│    │土地        │                │配後之持份為各│
│    │            │                │1/4           │
├──┼──────┼────────┼───────┤
│ 4  │新竹市○○段│      1/2       │分配予被告莊楚│
│    │二小段65-2地│                │雲及莊美雲，分│
│    │號土地      │                │配後之持份為各│
│    │            │                │1/4           │
├──┼──────┼────────┼───────┤
│ 5  │新竹市○○段│      1/2       │分配予被告莊惠│
│    │一小段137-9 │                │汶、莊楚雲、莊│
│    │地號土地    │                │美雲，分配後每│
│    │            │                │人持份為各1/6 │
├──┼──────┼────────┼───────┤
│ 6  │新竹市○○段│      1/2       │分配予被告莊楚│
│    │二小段45-1號│                │雲、莊美雲與莊│
│    │地號土地    │                │惠汶，每人持份│
│    │            │                │分別為1/16 、 │
│    │            │                │1/16、3/8。   │
├──┼──────┼────────┼───────┤
│ 7  │  存款      │   871,788元    │全部分配予原告│
└──┴──────┴────────┴───────┘
附表三：被告主張之分割方案
┌──┬──────┬────────┬───────┐
│編號│遺產所在地或│被繼承人莊慶榮原│  分割方法    │
│    │名稱        │有權利範圍或金額│              │
├──┼──────┼────────┼───────┤
│ 1  │西門段一小段│  16060/35000   │分配予被告莊美│
│    │138-25地號土│                │雲            │
│    │地          │                │              │
├──┼──────┼────────┼───────┤
│ 2  │西門段一小段│      1/2       │分配予被告莊楚│
│    │138 地號土地│                │雲            │
├──┼──────┼────────┼───────┤
│ 3  │新竹市○○段│      1/2       │分配予被告莊惠│
│    │二小段65地號│                │汶            │
│    │土地        │                │              │
├──┼──────┼────────┼───────┤
│ 4  │新竹市○○段│      1/2       │分配予被告莊惠│
│    │二小段65-2地│                │汶            │
│    │號土地      │                │              │
├──┼──────┼────────┼───────┤
│ 5  │新竹市○○段│      1/2       │道路用地，由繼│
│    │一小段137-9 │                │承人莊沈淑琴、│
│    │地號土地    │                │莊楚雲、莊美雲│
│    │            │                │及莊惠汶維持分│
│    │            │                │別共有        │
├──┼──────┼────────┼───────┤
│ 6  │新竹市○○段│      1/2       │道路用地，由繼│
│    │二小段45-1號│                │承人莊沈淑琴、│
│    │地號土地    │                │莊楚雲、莊美雲│
│    │            │                │及莊惠汶維持分│
│    │            │                │別共有        │
├──┼──────┼────────┼───────┤
│ 7  │  存款      │   871,788元    │全部分配予原告│
└──┴──────┴────────┴───────┘